臺灣高等法院刑事裁定
110年度毒抗字第306號
抗  告  人  王志成



上列抗告人即被告因違反毒品危害防制條例案件，不服臺灣新北
地方法院110年度毒聲字第340號，中華民國110年1月31日裁定（
聲請案號：臺灣新北地方檢察署110年度聲觀字第280號），提起
抗告，本院裁定如下：
    主  文
抗告駁回。
    理  由
一、原裁定意旨略以：抗告人即被告(下稱抗告人)甲○○於民國10
    9年6月24日22時55分許，為警採尿前回溯26小時、96小時内
    某時，在不詳地點，以不詳方式，分別施用第1級毒品海洛
    因及第二級毒品甲基安非他命1次，嗣於109年6月24日18時
    許，在新北市新莊區瓊林路與豐年街口，為警查獲，訊據被
    告於警詢時固否認上情，惟其為警查獲後經採集尿液送檢驗
    之結果，呈嗎啡、安非他命、甲基安非他命陽性反應，亦有
    勘察採證同意書（聲請書漏載）、新北市政府警察局受採集
    尿液檢體人姓名及檢體編號對照表、台灣檢驗科技股份有限
    公司109年7月13日濫用藥物檢驗報告（檢體編號：D0000000
    號）各1份在卷可稽，是抗告人所辯顯不足採，其施用毒品
    犯行堪以認定。次查抗告人前於94年間因施用第一級毒品案
    件，經臺灣基隆地方以94年度毒聲字第482號裁定送勒戒處
    所觀察勒戒後，認無繼續施用毒品之傾向，乃由臺灣基隆地
    方檢察署檢察官以94年度毒偵字第3130號為不起訴處分，並
    於94年12月21日觀察勒戒執行完畢而釋放出所一節，有臺灣
    高等法院被告前案紀錄表及臺灣高等法院在監在押全國記錄
    表各1份在卷可按。亦即抗告人本案所為（109年6月24日）
    前，縱曾經檢察官為附命完成戒癮治療之緩起訴處分，但究
    非「觀察、勒戒或強制戒治」，亦難等同視之，抗告人既未
    曾接受觀察、勒戒或強制戒治之執行，自應再令觀察、勒戒
    ，且不因其間是否另犯施用毒品罪經起訴、判刑或執行而有
    不同。再查抗告人前於94年間因施用第1級毒品案件，經強
    制戒治後，於94年12月21日觀察勒戒執行完畢而釋放出所，
    此後即未曾再受觀察、勒戒或強制戒治之執行等情，有臺灣
    高等法院被告前案紀錄表及矯正簡表各1份在卷可稽。是抗
    告人本案所為（109年6月24）距其最近1 次因犯施用毒品罪
    經觀察、勒戒或強制戒治執行完畢之日即94年12月21日已逾
    3年，依上開說明，即應再令觀察、勒戒。從而，檢察官聲
    請將抗告人送觀察、勒戒，於法有據，爰依毒品危害防制條
    例第20條第3項、第1項、觀察勒戒處分執行條例第3條第1 
    項，裁定應送勒戒處所觀察、勒戒，其期間不得逾2月等語
    。
二、抗告意旨略以：抗告人109年在北所服刑4月已執畢，服刑期
    間自願參加北所舉辦17期戒毒班，戒除毒癮即了解毒品的危
    害利害關係，故懇求改以依毒品危害條例第24條第3項規定
    訂定之。又以刑事訴訟法第403條第1項停止適用勒戒之判決
    ，改採戒癮治療之判決適用。目前司法實務上為了有效減少
    施用第一、二級毒品之人口，以透過醫療行為之方式，停止
    對毒品之渴求與依賴以及減少為購買及施用毒品而造成社會
    治安危害，並重建施用者重返健康社會之能力而設的措施，
    又再者抗告人在臺北分監執行毒品案4月期內自願參加北所
    內所舉辦讓想真心戒除毒品之人了解毒品危害之意義，且抗
    告人於109年10月份執畢完，至今無再接觸毒品，且出所後
    積極認真工作、照顧雙親，實為家庭主要經濟來源，且母親
    患有老人癡呆症，雙親都80多歲數。故已無毒癮且無勒戒觀
    察之必要，抗告人已深深悔過、改過自新，懇求鈞長改以適
    用毒品危害防制條例第24條第3項之法規等語。
三、被告行為後，毒品危害防制條例於109年1月15日修正公布、
    同年7月15日施行，將施用毒品之再犯期間由「5年」改為「
    3年」，並就修正施行後仍於偵查中之案件，規定由檢察官
    逕依修正後規定處理，此觀同條例第20條第3項、第23條第2
    項、第35條之1第1款規定亦明。又本次修正之毒品危害防制
    條例第20條第3項及第23條第2項，雖僅將原條文之再犯期間
    由「5年」改為「3年」，惟鑑於將施用毒品者監禁於監獄內
    ，僅能短期間防止其接觸毒品，因慣用毒品產生之「心癮」
    根本無法根除，並慮及毒品條例施行多年累積之戒毒經驗及
    實效，暨逐步擴充之醫療、戒癮機構、專業人力、社區支援
    系統等資源，尤以同條例第24條修正，擴大檢察官對施用毒
    品者附條件緩起訴處分之範圍，使其能視個案具體情形給予
    適當多元社區處遇。本次修正後對於施用毒品者之思維，自
    應與時俱進，擺脫以往側重於「犯人」身分之處罰，著重其
    為「病患」之特質，並以「治療」疾病為出發點，重新評價
    前揭所謂「3年後再犯」之意義。而毒品戒除不易，須經長
    期且持續之治療，施用毒品者既被視為「病患性犯人」，最
    佳處遇方式即為治療。對於施用毒品者之治療方式，有機構
    外之處遇（如自行赴醫院戒癮、附命完成戒癮治療緩起訴處
    分等），或機構內之觀察、勒戒或強制戒治；至對施用毒品
    者科以刑罰，無非在運用刑罰之一般預防功能以嚇阻毒品之
    施用。監獄為執行場所而非戒癮專責機構，針對施用毒品者
    及其再犯之特性，法務部於106年12月5日頒訂之「科學實證
    之毒品犯處遇模式計畫」，目的即是積極引進地區醫療體系
    之協助，提供毒癮戒治，落實社區追蹤輔導及治療之銜接，
    俾修復創傷、預防再犯。惟刑罰因涉及人身自由之基本權，
    故於施用毒品初犯時皆以傳統之機構外或機構內處遇方式治
    療，如再施用毒品時，始科以刑事責任。而當刑罰處遇仍不
    能有效幫助施用毒品者改善惡習時，即表示無法以此方式發
    揮治療效果，若繼續施以刑罰只具懲罰功能，不僅無法戒除
    毒癮，更漸趨與社區隔離，有礙其復歸社會。基於憲法應保
    障人民之生存權，及根據每個國民生存照顧需要提供基本給
    付之理念，為協助施用毒品者戒除毒癮復歸社會，對於經監
    獄監禁處遇後仍再犯之施用毒品者，更應恢復以機構內、外
    之治療協助其戒除毒癮。此即本次修正毒品危害防制條例第
    20條第3項關於施用毒品者所謂「3年後再犯」係何所指之立
    法真諦。除檢察官優先適用第24條命附條件緩起訴處分處遇
    （不論幾犯，亦無年限）外，對於施用毒品初犯者，應適用
    第20條第1項、第2項為機構內之觀察、勒戒或強制戒治；若
    於上開機構內處遇執行完畢釋放後，於「3年內再犯」者，
    依第23條第2項規定，應依法追訴；倘於「3年後再犯」自應
    再回歸到傳統醫療體系機構內重為觀察、勒戒或強制戒治之
    治療。是對於戒除毒癮不易者，唯有以機構內、外處遇及刑
    事制裁等方式交替運用，以期能控制或改善其至完全戒除毒
    癮。故本次修正後所謂「3年後（內）再犯」，自應跳脫以
    往窠臼，以「3年」為期，建立「定期治療」之模式。其規
    定中所謂「3年後再犯」，只要本次再犯（不論修正施行前
    、後）距最近一次觀察、勒戒或強制戒治執行完畢釋放已逾
    3年者，即該當之，不因其間有無犯施用毒品之罪經起訴、
    判刑或執行而受影響(最高法院大法庭109年度台上大字第38
    26號裁定參照）。
四、經查：　　
　㈠抗告人於109年6月24日22時55分許，為警採尿前回溯26小時
    、96小時内某時，在不詳地點，以不詳方式，分別施用第1
    級毒品海洛因及第二級毒品甲基安非他命1次，嗣於109年6
    月24日18許許，在新北市新莊區瓊林路與豐年街口，為警查
    獲；業據被告於警詢時固否認上情，惟其為警查獲後經採集
    尿液送檢驗之結果，呈嗎啡、安非他命、甲基安非他命陽性
    反應，亦有勘察採證同意書、新北市政府警察局受採集尿液
    檢體人姓名及檢體編號對照表、台灣檢驗科技股份有限公司
    109年7月13日濫用藥物檢驗報告（檢體編號：D0000000號）
    各1份在卷可稽（見毒偵卷第8頁至第10頁），抗告人所辯顯
    不足採，其施用毒品之犯行應勘認定。又抗告人前於94年間
    施用毒品，經臺灣基隆地方法院裁定送勒戒所觀察、勒戒後
    任無繼續施用毒品之傾向，於94年12月21日釋放出監，並由
    臺灣基隆地方檢察署檢察官以94年度毒偵字第3130號為不起
    訴處分確定。抗告人於前述觀察、勒戒執行完畢釋放3年後
    之109年6月24日，再犯本件施用第二級毒品罪，故原裁定令
    抗告人入勒戒處所觀察勒戒，並無違法或不當。
  ㈡被告雖執前詞提起抗告。惟：
  ⒈按「犯第10條之罪者，檢察官應聲請法院裁定，或少年法院
    （地方法院少年法庭）應先裁定，令被告或少年入勒戒處所
    觀察、勒戒，其期間不得逾2月。」、「本法第20條第1項及
    第23條第2項之程序，於檢察官先依刑事訴訟法第253條之1
    第1項、第253條之2之規定，為附命完成戒癮治療之緩起訴
    處分時，或於少年法院（地方法院少年法庭）認以依少年事
    件處理法程序處理為適當時，不適用之。」毒品危害防制條
    例第20條第1項、第24條（本條雖於109年1月15日修正公布
    ，然行政院尚未依同條例第36條後段另定施行日期，下同）
    第1項分別定有明文，又行政院依毒品危害防制條例第24條
    第3項授權訂定之「毒品戒癮治療實施辦法及完成治療認定
    標準」第2條，規定戒癮治療之實施對象，為施用第一級毒
    品海洛因、嗎啡、鴉片及前開相類製品與第二級毒品者（第
    1項）；被告有下列情事之一時，不適合為附命完成戒癮治
    療之緩起訴處分。但無礙其完成戒癮治療之期程者，不在此
    限：一、緩起訴處分前，因故意犯他罪，經檢察官提起公訴
    或判決有罪確定。二、緩起訴處分前，另案撤銷假釋，等待
    入監服刑。三、緩起訴處分前，另案羈押或執行有期徒刑（
    第2項）。是毒品危害防制條例所規定之觀察、勒戒處分，
    其立法意旨在幫助施用毒品者戒除毒癮，該處分之性質非為
    懲戒行為人，而係為消滅行為人再次施用毒品之危險性，目
    的在戒除行為人施用毒品之身癮及心癮措施；觀察、勒戒係
    導入一療程觀念，針對行為人將來之危險所為預防、矯治措
    施之保安處分，以達教化與治療之目的，可謂刑罰之補充制
    度，從而毒品危害防制條例本身所規定之觀察、勒戒及強制
    戒治等保安處分，雖兼具自由刑之性質，卻有刑罰不可替代
    之教化治療作用，且觀察、勒戒既屬用以矯治、預防行為人
    反社會性格，而具社會保安功能之保安處分，當無因行為人
    之個人或家庭因素而免予執行之理，是毒品危害防制條例規
    定之觀察、勒戒處分係屬強行規定，倘有施用毒品之行為，
    除檢察官審酌個案情形，依同條例第24條第1項為附命完成
    戒癮治療之緩起訴處分，可排除適用外，凡經檢察官聲請，
    法院原則上應予尊重，僅得依法裁定令入勒戒處所觀察、勒
    戒，以查其是否仍有施用毒品傾向，並據以斷定幫助行為人
    徹底戒毒之方法，法院尚無自由斟酌以其他方式替代之權，
    且戒癮治療係基於防制毒品危害之刑事政策，及毒品危害防
    制條例第24條鑑於對若干施用毒品者，若僅施以徒刑不足以
    斷絕毒癮之規範本旨，使檢察機關與衛生主管機關合作，由
    檢察官審酌個案情形，援引毒品危害防制條例第24條，改以
    緩起訴處分方式轉介毒品施用者前往醫療院所治療，惟是否
    給予被告為附命完成戒癮之緩起訴處分，屬檢察官依法行使
    之裁量職權。
  ⒉本案警詢業就被告是否曾受勒戒或戒治處分詢問過被告（毒
    偵卷第4頁），後臺灣新北地方檢察署再傳喚被告，被告並
    未到庭表示意見，有點名單在卷可憑（毒偵卷第18頁），足
    見檢察官業已具體審酌被告個案情形，認以向法院聲請觀察
    、勒戒始能達戒癮目的，而不為被告緩起訴處分及到指定醫
    療醫院為替代療法之諭知，乃屬檢察官適法職權之行使。質
    言之，對於「初犯」或「3年後再犯」施用毒品者之戒癮方
    式，係採「緩起訴之戒癮治療」與「觀察、勒戒」並行之雙
    軌模式，至應採取行附命完成戒癮治療之緩起訴處分，或向
    法院聲請裁定觀察、勒戒之處遇措施，要屬檢察官依法行使
    裁量權之範疇，法院原則上應予尊重，尚無自由斟酌以其他
    方式替代之權。本案檢察官未對被告採行附命完成戒癮治療
    之緩起訴處分，而向法院聲請裁定觀察勒戒，且無明顯裁量
    怠惰或濫用之情事，程序並無不合。
  ⒊再者，抗告意旨主張抗告人109年4月執刑完畢前之服刑期間
    自願參加北所舉辦17期戒毒班，戒除毒癮即了解毒品的危害
    利害關係，且抗告人於109年10月份執刑完畢，至今無再接
    觸毒品，且出所後積極認真工作、照顧雙親，實為家庭主要
    經濟來源，且母親患有老人癡呆症，雙親都80多歲數。故已
    無毒癮且無勒戒觀察之必要云云。然揆諸前揭觀察、勒戒屬
    用以矯治、預防行為人反社會性格，而具社會保安功能之保
    安處分，當無因行為人個人或家庭因素而免予執行之說明，
    此節抗告意旨，仍非可取。
五、綜上各情相互酌參，原審以被告有施用第一級毒品海洛因及
    第二級毒品甲基安非他命之犯行，事證明確，依毒品危害防
    制條例第20條第1、3項及觀察勒戒處分執行條例第3條第1項
    規定，裁定將被告應送勒戒處所觀察、勒戒，經核其認事用
    法，並無違誤，被告仍執前詞，提起本件抗告，並無理由，
    應予駁回。　　
據上論斷，應依刑事訴訟法第412 條，裁定如主文。
中　　華　　民　　國　　110 　年　　3 　　月　　12　　日
                  刑事第七庭     審判長法 官  孫惠琳
　　　　　　　　　　　　　　　　 　　　法 官  張育彰
　　　　　　　　　　　　　　　　 　　　法 官  王惟琪
以上正本證明與原本無異。
不得抗告。
                                      書記官  簡偉閔
中　　華　　民　　國　　110 　年　　3 　　月　　12　　日